臺灣新北地方法院民事裁定
                                   107年度監宣字第1245號
聲  請  人  陳秋馨  



相  對  人  陳遠    


關  係  人  陳坤原  

            陳信佑  

            陳秋莉    新北市○○區○○路000巷00號3樓 

上列聲請人聲請監護宣告事件，本院裁定如下：
    主    文
宣告戊○（女，民國00年00月00日生，身分證統一編號：Z00000
0000號）為受監護宣告之人。
選定丁○○（女，民國00年00月0日生，身分證統一編號：Z0000
00000號）為受監護宣告之人之監護人。
指定丙○○（女，民國00年0月00日生，身分證統一編號：Z0000
00000號）為會同開具財產清冊之人。
程序費用由受監護宣告之人戊○負擔。
    理    由
一、聲請人聲請意旨經審理後略以：聲請人丁○○之母即相對人戊○，因罹患失智症，已不能為意思表示或受意思表示，或不
    能辨識其意思表示之效果，相對人已達受監護宣告之程度，
    因相對人與關係人甲○○同居上下樓，聲請人每次前去照顧相
    對人均遭關係人甲○○喝斥，聲請人已經在整理相對人之居家
    環境，盼能親自照顧相對人，為此依民法第14條及家事事件
    法第164條以下規定，檢附相關人戶籍謄本、親屬系統表、
    診斷證明書、相對人相關生活照片等件為證，聲請宣告相對
    人為受監護宣告之人，併選定聲請人為受監護宣告之人之監
    護人，及指定關係人丙○○為會同開具財產清冊之人等語。
二、關係人部分：
  ㈠關係人甲○○：甲○○願意擔任相對人監護人。
  ㈡關係人乙○○：乙○○願意擔任相對人監護人。
  ㈢關係人丙○○：丙○○無法將相對人帶回家照顧，因其與公婆同
    住。但可以將相對人安置在安養院。
三、按對於因精神障礙或其他心智缺陷，致不能為意思表示或受
    意思表示，或不能辨識其意思表示之效果者，法院得因本人
    、配偶、四親等內之親屬、最近一年有同居事實之其他親屬
    、檢察官、主管機關或社會福利機構之聲請，為監護之宣告
    ，民法第14條第1項定有明文。又受監護宣告之人應置監護
    人。法院為監護之宣告時，應依職權就配偶、四親等內之親
    屬、最近一年有同居事實之其他親屬、主管機關、社會福利
    機構或其他適當之人選定一人或數人為監護人，並同時指定
    會同開具財產清冊之人。法院為前項選定及指定前，得命主
    管機關或社會福利機構進行訪視，提出調查報告及建議。監
    護之聲請人或利害關係人亦得提出相關資料或證據，供法院
    斟酌。法院選定監護人時，應依受監護宣告之人之最佳利益
    ，優先考量受監護宣告之人之意見，審酌一切情狀，並注意
    下列事項：一、受監護宣告之人之身心狀態與生活及財產狀
    況。二、受監護宣告之人與其配偶、子女或其他共同生活之
    人間之情感狀況。三、監護人之職業、經歷、意見及其與受
    監護宣告之人之利害關係。四、法人為監護人時，其事業之
    種類與內容，法人及其代表人與受監護宣告之人之利害關係
    ，民法第1110條、第1111條、第1111條之1亦有相關規定。
    查：本院審驗相對人之心神狀況，並依私立臺北仁濟醫院附
    設新莊仁濟醫院羅家駒醫師之鑑定結果，認為「個案戊○，
    診斷：重度失智。其定向感及記憶力差，語言之理解及表達
    能力差，欠缺現實感及判斷能力，亦無法辨識家人。目前已
    無生活自理能力，完全需由他人照顧。個案在臨床失智評分
    量表的得分為3分，為重度失智程度。整體而言，個案目前
    整體認知及生活功能達重度退化程度，記憶力、定向感、社
    區活動能力、家居嗜好以及與執行功能相關的問題解決、計
    畫執行、邏輯判斷等事務能力，均已退化至影響日常生活，
    喪失獨自因應的能力。因此在財務管理及法律事務上，建議
    需由家人加以監護以保障其權益。個案戊○，目前有精神障
    礙及心智缺陷，致不能為意思表示或受意思表示，亦不能辨
    識其意思表示之效果。建議：可符合受監護宣告之人」等情
    ，此有該醫師出具之精神鑑定報告書附卷為憑。是認本件聲
    請對相對人監護宣告應有理由，故予准許。
四、次按受監護宣告之人應置監護人。法院為監護之宣告時，應
    依職權就配偶、四親等內之親屬、最近一年有同居事實之其
    他親屬、主管機關、社會福利機構或其他適當之人選定1人
    或數人為監護人，並同時指定會同開具財產清冊之人。法院
    為前項選定及指定前，得命主管機關或社會福利機構進行訪
    視，提出調查報告及建議。監護之聲請人或利害關係人亦得
    提出相關資料或證據，供法院斟酌。法院選定監護人時，應
    依受監護宣告之人之最佳利益，優先考量受監護宣告之人之
    意見，審酌一切情狀，並注意下列事項：（一）受監護宣告
    之人之身心狀態與生活及財產狀況。（二）受監護宣告之人
    與其配偶、子女或其他共同生活之人間之情感狀況。（三）
    監護人之職業、經歷、意見及其與受監護宣告之人之利害關
    係。（四）法人為監護人時，其事業之種類與內容，法人及
    其代表人與受監護宣告之人之利害關係。民法第1110條、第
    1111條、第1111條之1分別定有明文。查：
  ㈠查相對人即受監護宣告人戊○，配偶已歿，有子女丁○○、甲○○
    、乙○○、丙○○，此有聲請人所提親屬系統表及相關人戶籍謄
    本、個人戶籍資料查詢結果附卷憑參。
  ㈡本院命家事調查官就相對人目前受照顧情形及居住環境是否
    合宜、子女擔任監護人之意願及是否適任進行訪視調查，其
    報告內容節錄如下：「…四、總結報告：（一）現兄弟姊妹
    四人以何人任監護人較為合適？本報告評估以聲請人擔任監
    護人較為合適。理由詳下述。關係人1（即甲○○）於調查官
    去電了解相對人照顧近況時，反覆述說手足間紛爭與侵占資
    產之猜疑、難以聚焦。詢問關係人1開庭曾表示願意讓相對
    人居住安養院及擔任監護人，其實際規劃為何？是否有已看
    過之安養院？告知如有計晝調查官可隨同前往評估環境。惟
    關係人1表示現已無監護意願，要住安養院就叫聲請人拿錢
    出來等語，訪談中亦未能詳述過往親自照顧相對人之經驗，
    僅一再陳述對父親過世前付出之照顧與金錢支出，對相對人
    未來照顧並無具體規劃，一再強調手足爭產之猜忌，與關係
    人2（即乙○○）因故紛爭後已搬離相對人居所另行租屋，其
    於相對人住處前門與二樓通道囤積之物品如附件一訪視照片
    3、4、16（該處裝有遠端監視器，以禁止聲請人擅動），評
    估不適合擔任監護人。關係人2（即乙○○）手機0000000000
    為空號，實地訪視時亦未在家。惟查詢本院裁判紀錄，關係
    人2因故與關係人1於107/9/12紛爭而有持西瓜刀與親屬爭執
    情形，關係人1獲本院核發107年家護1683號通常保護令之情
    形，關係人1自陳因此搬離相對人住所。關係人2過往亦對前
    妻及女兒施以家庭暴力，由本院核發106年家護219號通常保
    護令，及以106年婚字第444號裁判離婚，其後關係人2即搬
    回相對人住處共居。就聲請人陳述，關係人2原支持由其擔
    任監護人，然在關係人1獲核發保護令後，關係人2猜忌聲請
    人聯合關係人1出賣他，無故遷怒聲請人，並於108/7/18於
    相對人房門對聲請人吼罵要其交出房契，聲請人因此提出對
    關係人2之保護令聲請，現由本院審理中。訪視觀察關係人2
    房間在聲請人與相對人共居的房間隔壁，房門雖關但散發混
    雜的臭味，其於相對人住處後門囤積之物品如附件一訪視照
    片9、10。另就關係人2於卷內提出指控手足之兩頁文件，除
    語意及邏輯不清，內容亦遭聲請人、關係人1、關係人3否認
    。評估關係人2與多位親屬有家庭暴力紛爭，衛生狀況與處
    事能力不佳，不適宜擔任監護人。關係人3（即丙○○）於開
    庭時及訪談中，均表達自己與公婆同住，無力擔負監護人責
    任，並肯認聲請人於父親過世前，即受父母信賴委託諸多事
    宜，手足曾分工照顧父母，故支持由聲請人擔任監護人。評
    估關係人3心力受限，不適合擔任監護人。（二）受監護人
    現由何人照顧？居住環境是否尚屬合宜？本次採取不事先與
    當事人約定時間之突襲訪視，以了解相對人受照顧之日常實
    況。如附件一訪視照片所示，相對人住所進門處另有門鎖，
    防止相對人失智狀況下自行外出；進門左側與前方留有關係
    人1囤積之大量物品，僅餘一通道可進出。觀察該物品堆置
    高度約離天花板50公分，多為散置之水電材料，但亦有過年
    祭拜用、插有花飾之已發霉糕點（圖3圈起處）。聲請人陳
    述原本欲整理該處，但遭關係人1禁止並報警（部分過程有
    關係人1錄影，詳卷），故僅得再將物品堆回、集中，清出
    一個可進出的通道已是極限，否則聲請人整理出一個區塊，
    又會立刻被關係人1填滿；該處之天花板長期漏水、天花板
    有黴漬（如圖3），聲請人陳述因無權整理房屋，只能於雨
    天時接水及擦拭。客廳其餘地區則尚稱整潔，原相對人之床
    已移入房間，阻擋相對人四處走動之大理石椅已清運。往內
    走之通道第一個房間為關係人2居住，聲請人陳述原本天花
    板的木櫃久未整理且有關係人2囤積物品，走廊也不時掉落
    蟑螂、蟑螂蛋和老鼠屎，故聲請人拆除清運，但亦遭關係人
    2不滿而爭吵。訪視觀察關係人2房門雖關但散發混雜的臭味
    ，其於相對人住處後門囤積之物品如訪視照片。聲請人陳述
    108/7/18遭關係人2吼罵索要房契後，於通道加裝書櫃門以
    求自保，預計於獲核發保護令後再拆除。惟該通道通往一樓
    廁所（二樓雖有廁所，但走道被關係人1堆置物品占據如照
    片，關係人2亦不欲整理），聲請人封鎖後關係人2就在房間
    以桶子大小便，導致屋內氣味更難聞。調查官勸導關係人2
    居住此處而無法使用衛浴亦不恰當，聲請人表示在能確保安
    全之後會拆除書櫃門。聲請人現與母親共居之房間如附件一
    照片，收納尚屬整潔。聲請人陳述每天都會拖地，自己和母
    親室內都不用穿鞋。觀察相對人因失智而常有拍打自己、椅
    子及家具之狀況，聲請人於母親活動範圍均包覆柔軟物品以
    防受傷。就相對人肢體纖瘦似有肌肉萎縮狀況，聲請人無奈
    陳述相對人在父親過世前原本還能自己吃飯，但後來一直退
    化和瘦下來，目前已無法自行站立行走，以相對人具攻擊性
    來說也難以就診復健科。目前聲請人和相對人會玩踢腳的遊
    戲，讓相對人出力訓練腳部肌肉，現場觀察聲請人以腳輕觸
    相對人，相對人即有往前踢之動作。現場檢視聲請人傲給相
    對人吃的飯，雞肉、豆芽、香菇皆有切成細絲（如附件一照
    片14），聞起來味道正常無酸臭，餵食動作熟練。觀察相對
    人藥袋為本月初即應使用完之藥物仍有滿滿一袋（如附件一
    照片13），聲請人解釋因為過去爸爸幫媽媽餵藥時就很不準
    時、囤積藥品，自己接手照顧後，已經清除許多過期藥品，
    因為相對人的藥都大致固定的那幾種，所以目前都是這個月
    吃完上個月拿的，大約每三個月回診一次，若相對人健康有
    狀況就一個月回診一次，所以才會目前已8月下旬仍會看起
    來藥量未比例減少，因為7月拿的剛吃完，目前剛開始吃8月
    的。另聲請人會定時給相對人喝水及主動詢問是否需如廁，
    故相對人除睡覺外無需使用尿布。觀察聲請人攙扶相對人至
    廁所讓相對人拉扶手、聲請人由背後環抱脫及穿褲子，坐在
    馬桶前小凳以哨音協助如廁，躲避相對人無意識攻擊等照顧
    細節與默契均熟練。調查官與聲請人到其他空間查看前，聲
    請人主動以自己縫製軟墊的束帶將相對人固定在椅子上（如
    附件一照片15），以避免摔倒。詢問聲請人照顧計畫，聲請
    人陳述自己於107年7月辭職，8月開始搬去跟母親住，在此
    之前即已陸續整理家中，但每每整理均遭關係人1及關係人2
    咒罵其侵占家產。每天晚上約10至11點把相對人哄睡後，聲
    請人就回泰山丈夫家洗澡，和丈夫及兒女聊天當作一天的放
    鬆沉澱，也避免被手足說使用媽媽的資源，約12點至凌晨2
    點間回母親家，等至2點扶母親去上廁所，自己就在母親床
    旁打地鋪。隔天早上聲請人跟著母親作息，大約10至11點起
    床，熱飯給媽媽和自己吃，有時候出去買菜，下午約5點會
    一起準備晚餐和隔天的午餐，一整天都跟著媽媽的作息。詢
    問聲請人辭去工作，經濟上如何支應？聲請人強調自己過往
    工作有存款，母親尚存時應尚夠使用，即便耗盡也有一雙兒
    女會養她，丈夫也支持她，其兒女幼時均受外公婆照顧，目
    前也對相對人事務出錢出力，所以相信兒女會養外公婆就會
    養自己。自己已可預期付出在母親身上的或改善房子上的都
    要不回來，雖有計畫待母親走後會向其遺產請求每月約2500
    0元的照顧成本費用，但是否拿得到都沒關係，能夠先顧好
    媽媽就好。調查官詢問聲請人何以有此動力？並提醒照顧老
    人不比兒童，孩子會長大，但老人會凋零，照顧會日復一日
    缺乏成就感，或可考慮搭配使用居家服務以調節其身心負荷
    ？聲請人陳述這些都想過，主要是因為父親過世的遺憾，因
    申請照顧服務會加計母親與手足資產，必然拿不到多少補助
    而需要付費，自己顧比較省錢，媽媽也比較熟悉和放心。…
    整體評估聲請人對相對人之照顧已相較其他手足周延妥適，
    且有具體付出照顧勞務與可行之照顧計畫。相對人居住空間
    雖有關係人1、關係人2分別堆置物品而難以擅動，但在聲請
    人盡可能整理改善下，尚能維持相對人居住動線之衛生與安
    全。…(二)評估與建議：本報告評估以聲請人擔任監護人較
    為合適。」有本院108年度家查字第83號家事事件調查報告
    附卷可稽。
  ㈢本院認為關係人等至此均已無意願擔任相對人之監護人，而
    參酌本院家事調查官於108年8月22日前往相對人現住居所為
    訪視之結果，可知聲請人對相對人之照顧已相較其他手足周
    延妥適，且有具體付出照顧勞務與可行之照顧計畫，是認由
    聲請人擔任相對人之監護人，符合相對人之最佳利益，爰依
    前開法律規定選定聲請人為相對人之監護人。另審酌聲請人
    與關係人丙○○較不易起爭執，且對於相對人相關事務之處理
    能理性以對，故指定其為會同開具財產清冊之人。
五、注意事項：成年人之監護，除本節有規定者外，準用關於未
    成年人監護之規定，民法第1113條定有明文；又監護開始時
    ，監護人對於受監護人之財產，應依規定會同遺囑指定、當
    地直轄市、縣（市）政府指派或法院指定之人，於二個月內
    開具財產清冊，並陳報法院。前項期間，法院得依監護人之
    聲請，於必要時延長之。於前條之財產清冊開具完成並陳報
    法院前，監護人對於受監護人之財產，僅得為管理上必要之
    行為。民法第1099條、第1099條之1亦有明示。是以聲請人
    經裁判選定為監護人後，依民法第1113條準用同法第1099條
    之規定，應於監護開始時，對於相對人之財產，會同關係人
    丙○○於二個月內開具財產清冊並陳報法院。
六、結論：本件聲請有理由，故裁定如主文所示。
中　　華　　民　　國　 108　　年　　8 　　月　　29　　日
                  家事第二庭  法  官  蔡甄漪
以上正本證明與原本無異。
如不服本裁定，應於送達後10日內向本院提出抗告狀，並繳納抗
告費新臺幣1,000元。
中　　華　　民　　國　 108　　年　　8 　　月　　30　　日
                              書記官  白淑幻